【裁判字號】    88,上更(一),490
【裁判日期】    890530
【裁判案由】    偽造有價證券等
【裁判全文】
臺灣高等法院刑事判決                        八十八年度上更(一)字第四九號
    上  訴  人
    即  被  告  甲○○
                丁○○
    右二人共同
    選任辯護人  劉鴻濃
                董惠彬
    自  訴  人  乙  ○
    擔當自訴人  台灣高等法院檢察署檢察官
右上訴人即被告，因偽造有價證券等案件，不服台灣台北地方法院八十四年度自字第
一０四六號，中華民國八十五年九月十日第一審判決，提起上訴，於本院判決後，經
最高法院第一次發回更審，本院更為判決如左：
    主  文
原判決撤銷。
甲○○、丁○○共同意圖供行使之用，而偽造有價證券，甲○○處有期徒刑參年貳月
，丁○○處有期徒刑貳年，丁○○部分緩刑參年。如附表所示偽造之支票參紙沒收。
    事  實
一、甲○○係宋四維（由原審另案審理）之弟弟，宋四維與丁○○原為配偶關係，宋
    四維係駿麗有限公司（下稱駿麗公司）及宋舫企業有限公司（下稱宋舫公司）之
    實際負責人，甲○○、丁○○則登記為駿麗公司之股東。甲○○自民國（以下同
    ）七十九年間起，即擔任華南產物保險股份有限公司職工福利委員會（下稱華南
    產險職工福利會）行政幹事一職，自八十年間該職工福利會向臺灣銀行松山分行
    辦理以該銀行分行為付款人之支票存款帳戶伊始，即負責保管該職工福利會所有
    之該支票存款帳戶之支票本，為從事業務之人，該職工福利會當時之主任委員為
    孫丕鎌，總幹事為丙○○，因此由該職工福利會所簽發之支票，率應由主任委員
    孫丕鎌，總幹事丙○○分別蓋用與留存於付款人臺灣銀行松山分行處之存款印鑑
    卡相同之印文，日後付款人臺灣銀行松山分行對於提示支票之持票人始得付款。
    迨於於八十三年十一月間某日，宋四維財務資力發生問題，所擔任負責人之駿麗
    公司及宋舫公司之支票均因債信不良而遭銀行拒絕往來，適巧甲○○當時因承辦
    發放員工子女教育補助金業務，而持有並保管如附表所示支票三紙在內之一百多
    紙支票，甲○○竟意圖為其兄宋四維不法之所有，及基於供宋四維行使之用之犯
    意聯絡，於設於台北市○○○路○段五六０號五樓該職工福利會內，將其所保管
    之已記載禁止背書轉讓字樣之如附表所示支票三紙加以侵吞，並盜用所保管之該
    職工福利會總幹事丙○○之印章於該紙支票上，隨即持往台北市○○○路○段二
    九四巷十樓之一家中，交由其兄宋四維（經原審通緝仍未到案），擬任由宋四維
    偽填金額、日期、受款人等相關應記載事項完成發票行為後，持以行使供暫時應
    急，宋四維取得該三紙支票後，於八十四年元月間，與甲○○、丁○○（宋四維
    之配偶）基於共同偽造支票意圖供行使之用及為宋四維不法所有之犯意聯絡，先
    由甲○○蓋妥其本人之印文於該三紙支票上以補充所欠缺之該職工福利會主任委
    員孫丕鎌印文，再由宋四維在台北市○○○路○段一三四巷十二號駿麗公司內，
    分別以支票機及日期章打印金額及日期後（金額、日期詳如附表），就其中票號
    ＡＢ0000000號及ＡＢ0000000號二紙支票，再由宋四維之妻即丁○○分別填寫受款人為駿麗公司及宋舫公司後（另紙票號0000000號支票
    部分，乃係由宋四維填寫受款人為駿麗公司偽造完成，丁○○並未參與）。宋四
    維於同月間某日，持該三紙偽造完成之支票，至台北市○○路○段一九０號六樓
    乙○住處，向乙○佯稱該三紙支票係華南產險職工福利會向其所經營之駿麗公司
    及宋舫公司購貨而交付，其願交付前揭支票予乙○，以換回乙○所持有宋四維所
    簽發之甲○○個人名義之支票及並再向乙○借款約新臺幣（下同）一百萬元現金
    ，雙方約定於八十四年元月三十一日償還借款以換回系爭三紙支票，使乙○陷於
    錯誤而交付所持有甲○○個人名義支票及約一百萬元，嗣因宋四維於先前之八十
    三年十二月間交予乙○之丁○○個人名義之支票於八十四年一月十八日經乙○提
    示竟遭退票，次（十九）日乙○發現宋四維等業已人去樓空，而上揭三紙支票因
    早已經記載「禁止背書轉讓」之字樣，乙○無法透過銀行委託取款，乙○因此始
    知受騙。
二、案經被害人乙○向原審提起自訴。
    理  由
一、本院查：本件自訴人現籍設於台北市○○區○○里○○鄰○○○路○段三０八巷
    五二號三樓，業由本院向台北市大安區戶政事務所查詢，經該所以八十八年十月
    二十五日北市安戶字第八八六二二七三六號簡覆表檢附自訴人之戶籍謄本在卷足
    憑，自訴人經本院合法通知，未於本件辯論期日到庭，有傳票送達證書、辯論期
    日報到單為憑，本院爰依刑事訴訟法第三百六十四條準用第三百三十一條第二項
    之規定，通知台灣高等法院檢察署檢察官擔當本件自訴，合先敘明。
二、訊據上訴人即被告甲○○矢口否認有右揭犯行，並辯稱：如附表所示支票三紙，
    係其因擔任華南產險職工福利會行政幹事而持有並負責保管，當時因承辦發放員
    工子女教育補助金業務，乃將該三紙支票在內之一百多紙支票帶回家作業，孰料
    該三紙支票遭其兄宋四維竊取並偽造使用，其不知情且未參與偽造該三紙支票云
    云。訊據上訴人即被告丁○○固坦承有填寫其中票號ＡＢ0000000及ＡＢ
    0000000號二紙支票受款人之事實，惟矢口否認有偽造有價證券犯行，並
    辯稱：當時伊湊巧到駿麗公司看衣服，看到伊先生宋四維正使用支票機在該些支
    票上打字，打好後，宋四維便叫伊幫忙，在其中二紙支票上填寫受款人分別為駿
    麗公司及宋舫公司字樣，因為係夫妻關係，宋四維要伊怎麼寫，伊就按照吩咐怎
    麼寫，伊實不了解宋四維有偽造有價證券之情事，並無與其共同犯罪之意思云云
    。
三、惟查：
  （一）、右揭事實業據自訴人乙○指述綦詳（偵查卷第四十六頁起、原審卷第五十
          頁起、原審卷第五十八頁起），復經證人華南產險職工福利會總幹事張鳴
          文到庭證述屬實（參原審第五十八頁起、本院前審第二十一頁起），且有
          如附表所示支票三紙影本、乙○之代收款項記錄、台灣台北地方方法院民
          事庭八十四年訴字第七五一號民事判決影本在卷可憑，又經本院前審調閱
          台灣台北地方法院民事庭八十四年訴字第七五一號清償債務案件卷宗查核
          屬實。
  （二）、訊據被告甲○○供認於八十三年十一月間有因任職華南產險職工福利會行
          政幹事，因而負責保管如附表所示三紙支票等情，核與華南產險職工福利
          會總幹事丙○○所述（參原審卷第五十八頁起）相符，復有被告甲○○於
          八十四年二月二十日所寫簽呈一紙附卷可稽（附於原審卷第六十八頁、偵
          查卷第四十四頁），則被告甲○○係從事業務之人，而附表所示之支票為
          被告甲○○業務上所持有之物，至為明確。
  （三）、如附表所示支票三紙原係在被告甲○○保管中，但於八十三年十一月卻由
          被告宋四維取得，並於八十四年元月間，由被告宋四維以支票機及日期章
          打印金額及日期後，就其中票號ＡＢ0000000號及ＡＢ00000
          00號二紙，再由宋四維之妻即被告丁○○分別填寫受款人為駿麗公司及
          宋舫公司後，再由被告宋四維交付自訴人乙○，以換回被告甲○○名義之
          支票，並另借款約一百萬元等情，業據被告宋四維（參偵查卷第四十七頁
          正面、原審卷第五十頁反面最後一行至第五十一頁）、甲○○、丁○○於
          偵查中及原審時供認明確，核與自訴人乙○所述相符，復經證人丙○○到
          庭證述屬實。
  （四）、附表所示之三紙支票中之票號ＡＢ0000000號及ＡＢ000000
          0號二紙係由被告丁○○分別在其上填寫受款人為駿麗公司及宋舫公司等
          情，亦迭據被告丁○○供承在卷（原審第一００頁、第一二０頁、第一三
          四頁、本院前審第二十頁、第五十六頁），且有載明「票號ＡＢ0000
          000號支票上字跡，與丁○○所寫字跡相符」之內政部警政署刑事警察
     局八十四年十二月十五日刑鑑字第九０四一號鑑驗通知書一紙（附於原審
          卷第八十一頁）在卷足憑。
  （五）、被告甲○○雖辯稱：當時因承辦發放員工子女教育補助金業務，乃將該三
          紙支票在內之一百多紙支票帶回家作業，孰料該三紙支票遭其兄宋四維竊
          取並偽造使用云云。然查，被告甲○○於原審八十四年十月十三日訊問時
          供稱：其當時並未與其兄宋四維共同居住在一起，事發當時其與父母同住
          於台北市○○○路○段二九四巷十樓之一，宋四維有時會回家看父母云云
          （原審卷宗第五十頁反面第八行起），既被告甲○○當時未與宋四維同住
          ，則縱被告甲○○將連同系爭三紙支票在內之支票本帶回家作業屬實，宋
          四維如何趁機竊取其所保管之系爭三紙支票及被告甲○○之印章使用（系
          爭支票上「甲○○」印文確為甲○○本人所有無誤，參理由(九)說明）。
  （六）、況依一般慣例，支票係裝訂成冊，取用支票，率皆在票頭上為摘要性記載
          ，尤其本件華南產險職工福利會支票之取用，正常情況下，除須被告宋四
          熒經手外，尚須經華南產險職工福利會主任委員孫丕鎌及總幹事丙○○共
   同在票上蓋章之嚴謹程序（詳原審民事庭八十四年訴字第七五一號卷八十
          四年三月二十日筆錄被告訴訟代理人陳文智之陳述及臺灣銀行松山分行所
          檢送之華南產險職工福利會支票存款印鑑卡、開戶申請書影本附於原審卷
          第十九頁、第二十頁），查系爭三紙支票乃由被告宋四維於八十四年元月
          間即已取得，並持向自訴人行使，以換回被告甲○○個人名義之支票及另
          借款約一百萬元等情，已據被告宋四維、自訴人供述在卷，因該三紙支票
          既於八十四年元月間即已遭竊，則被告甲○○理應於短暫之數日內當即會
          有所警覺，焉有如同被告甲○○於原審八十四年十月十三日、同年十一月
          七日調查時所供：其遲至自訴人於八十四年二月七日對華南產險職工福利
          會提起清償債務民事訴訟（台灣台北地方法院民事庭八十四年度訴字第七
          五一號）後始知悉系爭三紙支票遺失云云（參見原審卷第五十頁反面第六
          行、第五十九頁正面最後一行、本院前審第二十頁反面倒數第三行），並
          於之後八十四年二月二十日始寫簽呈表示支票被竊之理？又查系爭支票之
          票號分別係ＡＢ0000000號、ＡＢ0000000號及ＡＢ000
          0000號，此有該三紙票影本在卷可參，而被告甲○○於本院前審八十
          五年十一月十八日調查時供稱：其當時將整本支票本帶回家云云（參本院
          前審卷第二十一頁反面倒數第二行），因系爭三紙支票並非連號，衡情連
          號之支票本，經他人跳躍式地抽取其中並非連號之三紙支票，負責保管支
          票本之被告甲○○輕易即得發現，其竟稱未即時發現，遲至八十四年二月
          七日自訴人對華南產險職工福利會提起清償債務民事訴訟（台灣台北地方
          法院民事庭八十四年度訴字第七五一號）後始知悉系爭三紙支票遺失云云
          ，顯違常情。
  （七）、又被告甲○○縱因要發放員工子女教育補助金業務，乃將該三紙支票在內
          之一百多紙支票帶回家作業屬實，依常理判斷，被告甲○○於支票填寫完
          成交付該職工福利會之員工領取時，亦當另會製作清冊記載哪一張支票係
          由何一位員工領取，以供日後勾稽對帳參考，此時系爭支票若果遺失或遭
          竊，被告甲○○理應隨即即會察覺並緊急採取補救防堵措施，竟辯稱：遲
          至自訴人對於華南產險職工福利會提起清償債務之民事訴訟時（自訴狀理
          由第二項第一行記載起訴日期為八十四年二月七日），始行發現該三紙支
          票遺失云云，其間並未採取任何防堵補救措施，顯令起疑竇。
  （八）、另查被告甲○○、宋四維雖均供稱前揭支票係被告宋四維所竊取云云，被
          告甲○○並辯稱：其於發覺支票遺失後於八十四年元月二十四日已向台北
          市政府警察局中正一分局報案云云。惟查被告甲○○於原審八十四年十月
          十三日調查時已明白供承：直至本件自訴人乙○提起民事訴訟時（即八十
          四年二月七日），其才知道遺失系爭三紙支票等語（參見原審卷第五十頁
          反面第六行），則其何以可於八十四年元月二十四日即知報警處理？顯見
          被告甲○○先後所供相互矛盾。又查經本院向台北市政府警察局中正一分
          局查詢，該分局以八十九年三月二十八日北市警中正一分刑字第八九六０
          八二０八００號函覆本院稱：經查該分局於八十四年元月二十四日並未受
          理民眾甲○○稱其所負責保管之華南產物保險職工福利會為發票人，台灣
          銀行松山分行為付款人之支票失竊案等語，足證被告甲○○所稱：其於發
          覺支票遺失後於八十四年元月二十四日已向台北市政府警察局中正一分局
          報案云云，並非實在。
 （九）、 又觀諸卷附華南產險職工福利會之於臺灣銀行松山分行之支票存款帳戶開
          戶申請書、存款印鑑卡影本（附於原審卷第十九頁、第二十頁、偵查卷第
          二十五頁、本院前審第四十二頁、第四十三頁），可見該職工福利會向臺
          灣銀行松山分行申請時，係以主任委員「孫丕鎌」、總幹事「丙○○」之
          名義為之，是以開戶申請書、存款印鑑卡上均蓋有「孫丕鎌」、「丙○○
          」之印文留存供為該銀行分行付款時核對之用，於核對印文無訛，付款人
          臺灣銀行松山分行對於提示支票之持票人始得付款。但查觀諸卷附本案系
          爭三紙支票上，僅蓋有「丙○○」、被告「甲○○」之印文，並未蓋有主
          任委員「孫丕鎌」之印文。又觀諸系爭三紙支票影本，亦見支票上發票人
          欄所蓋華南產險職工福利會之章戳內，其中「丙○○」之印文位於左側，
          被告「甲○○」之印文位於右側，與卷附華南產險職工福利會之支票存款
          帳戶開戶申請書、存款印鑑卡影本上所留存之印文，「丙○○」印文係位
          於右側，「孫丕鎌」印文係位於左側，二者「丙○○」印文所在位置不相
          符合。證人丙○○於原審八十四年十一月七日調查時亦證稱：渠並未於系
          爭三紙支票上蓋章過，因為要蓋章應經一定程序，要蓋用渠之印章一定要
          經過渠本人，而該三紙支票，渠確定為經過渠蓋章，又該三紙支票上「宋
          四熒」印文之位置（即右側）係渠應蓋章之位置，其上渠「丙○○」印文
          之位置應係主任委員「孫丕鎌」應蓋章之位置，該三紙支票是行政幹事宋
          四熒負責保管，該職工福利會之會計並無此三紙支票之發票紀錄，應是宋
          四熒自己擅自拿去用等語。（參見原審卷第五十八頁反面第一行起）經查
          甲○○固不否認系爭三紙支票上「甲○○」之印文為其所有屬實（參原審
          卷第五十九頁反面第九行、偵查卷第三十八頁反面第三行），另查系爭三
          紙支票上發票人欄內「丙○○」之印文，經本院送請法務部調查局鑑定結
          果，認該三紙支票上所蓋之「丙○○」印文，核與本院另向臺灣銀行松山
          分行調取華南產險職工福利會之原始開戶存款印鑑卡上之「丙○○」印文
          紋線特徵均相符，此有該局八十九年三月八日陸（二）字第八九０一一四
          七八號鑑定通知書在卷可參。由此可知，被告宋四維於原審八十四年十一
          月七日調查時所稱：該「丙○○」之印文乃係其找別人偽刻印章蓋後尤其
          蓋上去的云云（參原審卷第五十九頁反面第二行），並非實在，應係迴護
          被告甲○○盜用印章之詞，不足採信。另查被告甲○○於原審八十四年十
          一月七日調查期日與證人丙○○對質時竟諉稱：丙○○之印章係丙○○本
          人負責保管，其將系爭支票帶回家作業時，支票上「丙○○」之印文尚未
          蓋上去，何以宋四維會有丙○○之印章可蓋用於系爭三紙支票上，其並不
          知道云云（參見原審卷五十九頁正面倒數第三行），應係畏罪心虛之詞。
          參酌證人丙○○於原審同一調查期日所證：渠於公司內部都用簽名，只有
          於支票上才用蓋章，甲○○拿得到渠之印章云云（參見原審卷第五十九頁
          正面第六行起），又參酌被告甲○○自承系爭三紙支票上「甲○○」之印
          文確實係其所有無誤（參原審卷第五十九頁第九行）等情，衡之於一般使
          用支票之常理，於填載支票之金額、日期、受款人等資料完成後，方會於
          支票上蓋章等情，又參諸被告甲○○於本院前審八十六年元月二十七日調
          查時供承：系爭三紙支票上「丙○○」印文係其所為屬實（本院前審卷第
          五十五頁正面第四行起），足見系爭三紙支票上「丙○○」之印文，應係
          被告甲○○利用職務上之機會取得丙○○印章之機會擅自盜蓋而來，而其
          上「甲○○」之印文亦應係被告甲○○本人為補充所欠缺之該職工福利會
          主任委員孫丕鎌印文之不足，因而自行蓋妥無誤甚明。
  （十）、證人丙○○於原審八十四年十一月七日調查時否認該職工福利會有與宋四
          維所擔任負責人之駿麗公司等有業務往來云云（參原審卷第五十九頁反面
          第五頁），另華南產物職工福利會以八十九年三月二十七日華福（89）字
          第００四號函覆本院稱：經查該會自創立以來，不曾與「宋四維」或「駿
          麗公司」、「宋舫公司」有過業務上之往來，是以如非因係被告甲○○利
          用職務上之機會盜蓋「丙○○」之印文於所侵吞之系爭三紙支票上後，持
          交給宋四維收受，否則宋四維實無從取得系爭「丙○○」之印文，已臻顯
          然。
（十一）、被告甲○○辯稱：其如有共同偽造系爭支票之意圖，豈有蓋用自己之印章
          ，而使支票無法兌現云云。查觀諸本件犯罪之案情內容，系爭支票上所蓋
          「丙○○」、「甲○○」之印文均屬真正，且被告宋四維輕易即可取得系
          爭三紙並非連號之支票加以偽造並使用，負責保管之被告甲○○竟遲遲未
          能發現，實屬荒謬異常，已如前述，可見如無被告甲○○與宋四維共同謀
          議串通及參與實施，被告宋四維實無法單獨完成此一犯行。又查被告宋四
          熒之所以於系爭支票上蓋有其個人之印文，乃係要補充所欠缺之主任委員
          孫丕鎌之印文，而不得不如此。而觀諸系爭三紙支票，均經記載有「禁止
          背書轉讓」字樣，又自訴人亦指稱：當時被告宋四維持本案系爭三紙支票
          向渠佯稱該三紙支票係華南產險職工福利會向其所經營之駿麗公司及宋舫
          公司購貨而交付，其願交付前揭支票，以換回渠所持有宋四維所簽發之宋
          四熒個人名義之支票及並再向乙○借款約一百萬元現金，雙方約定於八十
          四年元月三十一日償還借款以換回系爭三紙支票，因該三紙支票上經載有
          「禁止背書轉讓」字樣，渠無法委託銀行提示請求付款等語（偵查卷第四
          十六頁起、原審卷第五十頁起、原審卷第五十八頁起）。足見被告宋四維
          持該三紙支票交予自訴人僅係為一時應急作為擔保所用，並無轉讓予自訴
          人之用意，自訴人亦無法將該三紙支票轉讓予第三人，如此則若被告宋四
          維於票載發票日屆至之前與自訴人有所解決，自訴人當會退還該三紙支票
          ，則被告甲○○之本件犯行亦不至於曝光，孰料事與願違，被告宋四維竟
          未能於票載發票日屆至之前取得自訴人之諒解，卒使其等本件犯行遭揭露
          ，此實超出被告甲○○當時之逆料範圍。
（十二）、被告丁○○另辯稱：當時伊湊巧到駿麗公司看衣服，看到伊先生宋四維正
          使用支票機在該些支票上打字，打好後，宋四維便叫伊幫忙，在其中二紙
          支票上填寫受款人分別為駿麗公司及宋舫公司字樣，因為係夫妻關係，宋
          四維要伊怎麼寫，伊就按照吩咐怎麼寫，伊實不了解宋四維有偽造有價證
          券之情事，並無與其共同犯罪之意思云云。然查被告丁○○當時已係智慮
          健全之成年人，縱無使用支票之經驗，亦當會知悉發票人斷不會任意將空
          白支票交由受款人自行隨意填寫金額，尤其本案發票人華南產物職工福利
 會係一有組織之團體，焉有借票給被告等使用之可能，被告丁○○既供稱
          ：當時伊已見及伊夫婿宋四維使用支票機在該些支票上打字之有違常情之
          現象，竟仍在系爭ＡＢ0000000號及ＡＢ0000000號二紙支
          票上，分別填寫受款人為駿麗公司及宋舫公司等字樣，任何稍具常識之人
          亦均會瞭解其中緣故。伊竟辯稱：並不知情宋四維等所為之意圖，伊無與
          宋四維等共同犯罪之意思云云，孰人置信。
（十三）、綜上，前揭支票既係在被告甲○○負責保管中遭人偽造，偽造之支票上又
          蓋有被告甲○○、證人丙○○之真實印文，並由被告宋四維持以向自訴人
          換回被告甲○○個人名義之支票，則前揭偽造之支票，顯係被告甲○○基
          於共同偽造有價證券之意思，將前揭支票侵占後，交付被告宋四維及萬冬
          梅偽造並行使，彼等間有犯意聯絡及行為分擔，應屬無疑。是被告所辯顯
          係飾卸之詞，不足採信，本件事證明確，被告之犯行堪以認定。
四、被告二人之犯行明確，均應依法科以相當之刑責。原審對於被告予以論罪科刑，
    固非無見。但查（一）系爭三紙支票上「丙○○」之印文，乃係由被告甲○○所
 盜蓋而來，已如前述，原審未予詳查，認係由被告宋四維偽造印章蓋用而生，因
    此載述被告等之所為應成立偽造印章等罪名，並對偽造之「丙○○」印章一顆宣
    告沒收云云，與事實容有不符。（二）共同被告宋四維於系爭三紙支票偽造完成
    後，均持以向自訴人乙○行使，以換回自訴人所持有其所簽發之被告甲○○個人
    名義之支票及並再向自訴人借款約一百萬元現金等情，詳如事實欄所載，原審事
    實欄竟僅記載被告宋四維僅行使其中系爭ＡＢ0000000號、ＡＢ0000
    000號二紙支票，與事實不符，即不足採。（三）另查被告丁○○固因於系爭
    ＡＢ0000000號、ＡＢ0000000號二紙支票上，分別填寫受款人為
    駿麗公司及宋舫公司，而參與偽造該二紙支票，就偽造該二紙支票並持以行使及
    向自訴人詐欺取財犯行部分，應與被告甲○○、宋四維成立共同正犯關係，但因
    被告丁○○並未參與偽造另紙票號ＡＢ0000000號支票部分，且查無任何
    積極證據足資證明被告丁○○就此部分有與被告宋四維等有何犯意聯絡或行為分
    擔，是原審未詳加區分釐清其中關係，泛論被告丁○○就偽造系爭三紙支票並持
    以行使及持該三紙支票向自訴人詐欺取財犯行部分，均應與被告甲○○、宋四維
    成立共同正犯關係云云，似有未合。被告上訴否認犯罪，雖均不足採，但原判決
    既有上揭可議之處，仍應由本院加以撤銷改判。
五、核被告甲○○、丁○○所為，係犯刑法第三百三十九條第一項詐欺取財罪、第二
    百零一條第一項之偽造有價證券罪。被告甲○○因任職華南產險職工福利會行政
    幹事，因而負責保管如附表所示三紙支票，則被告甲○○係從事業務之人，而系
    爭三紙支票為被告甲○○業務上所持有之物，被告甲○○加以侵吞交予被告宋四
    維，另犯刑法第三百三十六條第二項侵占業務上所持有物罪。偽造有價證券後持
    以行使，其行使之輕行為應為偽造之重行為所吸收，又盜用印章行為為偽造有價
    證券之階段行為，包括於偽造有價證券行為內，均不另論罪。被告丁○○所犯上
    開二罪及被告甲○○所犯上開三罪，均有方法結果之牽連關係，為牽連犯，各應
    從一重之偽造有價證券罪處斷。就偽造ＡＢ0000000號、ＡＢ00000
    00號二紙支票並持該二紙支票向自訴人換回支票及借款部分所應成立之詐欺取
    財罪、偽造有價證券罪等犯行部分，被告甲○○、丁○○與同案被告宋四維間，
    就詐欺取財罪、偽造有價證券罪部分，有犯意聯絡及行為分擔，為共同正犯。就
    關於另紙ＡＢ0000000號支票部分所應成立詐欺取財罪、偽造有價證券罪
    等罪部分，被告甲○○與宋四維間，有犯意聯絡及行為分擔，應論以共同正犯。
    經查被告丁○○與同案被告宋四維係夫妻關係，因宋四維之要求一時失慮始罹刑
    章，情輕罰重，情堪憫恕，本院認量處法定最低刑，猶嫌過重，依法減輕其刑。
    爰審酌被告二人雖均無犯罪前科紀錄，被告甲○○身為受僱人，竟不知盡忠職務
    ，卻為資助兄長渡過財務難關，違背忠誠義務，違法妄為，被告丁○○為拯救夫
    婿經濟上之頹勢而觸法，所生損害不重，被告二人均未坦承犯行，飾詞推諉，並
    無悔意等情及其他一切情狀，分別量處如主文所示之刑。另查被告丁○○前未曾
    受任何有期徒刑以上刑之宣告，此有臺灣高等法院檢察署刑案紀錄簡覆表一份附
    卷可憑，而本案訴訟繫屬迄今已逾四年，經冗長之訴追過程，當已身心俱疲，經
    此案件審判過程之教訓，自當知所惕勉而無再犯之虞，本院綜核各情認對伊所宣
    告上開之有期徒刑以暫不執行為適當，爰併予宣告緩刑三年，以啟自新。偽造之
    如附表所示支票三紙，係偽造之有價證券，依法沒收之。至供偽造支票所用之支
    票機及日期章，並未扣案已不知去向，是不另為沒收之諭知，併此敘明。
六、移送併辦（八十四年度偵字第一七四二七號）部分，與本案係同一事實，本院自
    得併予審究，附此敘明。
七、自訴意旨另以被告丁○○名義之遠東國際商業銀行為付款人，票號ＢＢ0000
    000號，面額十五萬元，票載日期八十四年一月十八日支票一紙，經被告宋四
    維持向自訴人乙○調取現金，嗣該支票退票，因認被告丁○○就此亦涉犯刑法第
    三百三十九條詐欺罪嫌云云，惟查被告丁○○名義之支票均由被告宋四維在使用
    等情，業據被告丁○○供明，自訴人乙○亦陳稱係被告宋四維持前揭支票向其調
    取現金，再參以被告宋四維持該支票調現之時間在八十三年底，係在前揭三紙支
    票偽造之前等情，則被告宋四維持前揭丁○○名義支票向自訴人乙○調現是否涉
    及詐欺取財，顯與被告丁○○無關，此外復查無其他積極證據足認被告丁○○有
    此部分詐欺犯行，是被告丁○○此部分犯罪不能證明。
八、據上論斷，應依刑事訴訟法第三百六十九條第一項前段、第三百六十四條、第三
    百三十一條第二項、第三百四十三條、第二百九十九條第一項前段，刑法第二十
    八條、第二百零一條第一項、第三百三十九條第一項、第三百三十六條第二項、
    第五十五條、第五十九條、第七十四條第一款、第二百零五條，罰金罰鍰提高標
    準條例第一條前段，判決如主文。
本案經檢察官林占青到庭執行職務。
中     華     民     國    八十九   年      五        月      三十      日
                             臺灣高等法院刑事第九庭
                                 審判長法  官  李  文  成
                                       法  官  官  有  明
                                       法  官  周  盈  文
右正本證明與原本無異。
如不服本判決應於收受送達後十日內向本院提出上訴書狀，其未敘述上訴之理由者並
得於提起上訴後十日內向本院補提理由書（均須按他造當事人之人數附繕本）。
                                       書記官  余  姿  慧
中     華     民     國    八十九   年      六        月        一      日
附錄：本判決論罪科刑法條全文
刑法第二百零一條
意圖供行使之用，而偽造、變造公債票，公司股票或其他有價證券者，處三年以上十
年以下有期徒刑，得併科三千元以下罰金。
行使偽造、變造之公債票、公司股票或其他有價證券或意圖供行使之用收集或交付於
人者，處一年以上七年以下有期徒刑，得併科三千元以下罰金。
據上論斷，應依刑事訴訟法第三百六十九條第一項前段、第三百六十四條、第二百九
十九條第一項前段


司法院資訊處製作；財團法人民間司法改革基金會備份。
